【裁判字號】    98,台上,5623
【裁判日期】    980930
【裁判案由】    偽證
【裁判全文】
最高法院刑事判決            九十八年度台上字第五六二三號
上  訴  人  甲○○
選任辯護人  鍾周亮律師
上列上訴人因偽證案件，不服台灣高等法院中華民國九十六年四
月二十六日第二審判決（九十六年度上訴字第三四四號，起訴案
號：台灣士林地方法院檢察署九十四年度偵字第四００九號），
提起上訴，本院判決如下：
    主  文
上訴駁回。
    理  由
按刑事訴訟法第三百七十七條規定，上訴於第三審法院，非以判
決違背法令為理由，不得為之。是提起第三審上訴，應以原判決
違背法令為理由，係屬法定要件。如果上訴理由書狀並未依據卷
內訴訟資料，具體指摘原判決不適用何種法則或如何適用不當，
或所指摘原判決違法情事，顯與法律規定得為第三審上訴理由之
違法情形不相適合時，均應認其上訴為違背法律上之程式，予以
駁回。本件上訴人甲○○上訴意旨略稱：(一)被告或共犯之自白，
不得作為有罪判決之唯一證據，仍應調查其他必要之證據，以察
其是否與事實相符，刑事訴訟法第一百五十六條第二項定有明文
。本件共犯王馨於偵查中及第一審指證，因其具有精神疾病，且
經勘驗錄音光碟亦無法證明王馨有朗讀證人結文，顯有瑕疵，復
無其他補強證據證明王馨所述與事實相符。原審僅憑王馨供述，
即認上訴人有教唆偽證犯行，有適用法則不當之違法。(二)依家庭
暴力防治法請求法院核發民事通常保護令時，倘被害人無法提出
積極證據證明加害人有實施家庭暴力之行為，或縱有家庭暴力之
事實，但被害人並無繼續遭受加害人實施家庭暴力行為之危險者
，即無核發保護令之必要。台灣士林地方法院九十三年度家護字
第一九六號裁定認上訴人因無繼續遭受乙○○實施家庭暴力行為
之危險，而無核發保護令之必要。縱令王馨證述上訴人曾受乙○
○家庭暴力之事實，亦不足影響是否核發保護令，則與裁判結果
既然無關，自無使裁判陷於錯誤之危險。原判決認定王馨於民國
九十三年八月二日之虛偽證述，係就案情有重要關係事項之陳述
，並有使法院裁判陷於錯誤之危險，有適用法則不當之違法。(三)
王馨於第一審證稱：九十三年八月二日作證當時我自己以為情況
好，但是有點妄想狀況，當時妄想內容是我自己會變成一個大明
星，會聽到此聲音，引導我去走明星之路，那種情況會影響我作
證的內容，因為我當時需要錢，只要給我錢，我就會去作證。後
來收到法院偽證罪傳票，才知道嚴重性等語。足見王馨作證當日
除有精神障礙外，亦不能理解具結意義及效果，原判決未說明不
採上開有利上訴人證據之理由，有判決理由不備之違法。(四)原判
決事實認定：證人王馨就上開民事事件於九十三年八月二日調查
程序時，竟於該案承辦法官訊問朗讀結文並具結，而為虛偽陳述
等情，理由說明原審當庭勘驗當日開庭之錄音光碟，以明瞭王馨
有無踐行朗讀結文之法定程式，於八分三十秒至四十八秒間，雖
無法聽到王馨朗讀結文之聲音，然審判長當庭請書記官朗讀結文
內容並計算時間，完成朗讀結文之時間約十二秒，與錄音光碟間
隔十八秒之時間差異不大。況錄音光碟未收錄王馨之聲音，除錄
音設備本身之問題，亦可能係因證人未對準麥克風朗讀所致，參
以王馨證稱當時確有朗讀結文，且清晰記憶結文內容與本件第一
審朗讀內容相同，王馨於當日作證當時，確有依法朗讀結文，應
堪認定等語。然經勘驗錄音光碟結果，於七分五十八秒時仍能清
晰聽見王馨回答受僱於上訴人，擔任她的會計等語，並無原判決
所稱錄音設備本身之問題，或證人未對準麥克風朗讀之情形。至
於書記官朗讀結文內容之時間約十二秒，僅能證明如有朗讀結文
時，須花費十二秒，並不能證明王馨確有朗讀結文。原審徒以推
測或擬制之方法認定王馨已依法朗讀結文，有違證據法則云云。
惟查原判決依憑上訴人部分不利於己之自白、證人王馨（業經判
處罪刑確定）於偵查中、第一審之證詞、國軍桃園總醫院病歷用
紙及診斷證明書、醫樸字第０九五０００一二一一號函馬偕紀念
醫院診斷證明書、上訴人提出之民事通常保護令聲請狀、民事呈
報狀、台灣士林地方法院九十三年度家護字第一九六號案件九十
三年八月二日非訟事件筆錄、九十三年度家護字第一九六號民事
裁定、台灣高等法院九十三年度家護抗字第一九六號民事裁定等
證據，資以認定上訴人有原判決事實欄所記載之犯罪事實。因而
維持第一審論處上訴人共同教唆證人，於執行審判職務之公署審
判時，於案情有重要關係之事項，供前具結，而為虛偽陳述罪刑
（處有期徒刑三月）之判決，駁回上訴人在第二審之上訴，已詳
述其所依憑之證據及認定之理由。對於上訴人矢口否認有本件犯
行，辯稱：不認識王馨，亦未要求王馨作偽證，而王馨罹患嚴重
之精神分裂症，所言全屬自行編造；且九十三年八月二日係郭坤
森與王馨一同至我住處，願意陪我出庭，王馨自稱是我的影迷，
要幫我講話，因隔離訊問關係，無法知悉王馨所言；況當日僅依
證人羅添與張陳德證言即已足夠，亦不需王馨作證云云。上訴人
選任辯護人辯稱：刑法第一百六十八條偽證罪成立要件中，所謂
於案情有重要關係事項，係指足以影響裁判結果而言，上訴人聲
請核發保護令，並未因王馨作證而獲准，顯見王馨證言並未影響
裁判結果；況王馨雖未現場目擊，然因其陳述與客觀事實相符，
並非虛偽，縱使上訴人有教唆行為，因王馨不成立偽證罪，上訴
人自不負教唆偽證之責云云。經綜合調查證據之結果，認係卸責
之詞，不足採信，或不足為上訴人有利之認定，分別在判決內詳
予指駁，並說明其證據取捨及判斷之理由。原判決所為論述，核
與卷證資料相符，從形式上觀察，並無違背法令之情形。按(一)認
事採證、證據之取捨及證據證明力之判斷，俱屬事實審法院之職
權，苟無違背證據法則，自不能指為違法。本件原審綜合上訴人
部分不利於己之自白、證人王馨於偵查中、第一審之證詞，斟酌
其他證據，認定上訴人有本件之犯罪事實。對於上訴人辯稱並無
教唆王馨偽證，認不足採；上訴人選任辯護人所辯：王馨所為證
言既未影響裁判結果，上訴人自不成立偽證罪，亦無可取；已分
別在判決內詳述其認事採證、證據取捨及判斷之理由，核與證據
法則並無違背，為其職權之適法行使，揆之上開說明，自不能指
為違法。上訴意旨(一)(二)置原判決已說明之事項或屬原審採證認事
職權之適法行使，任意指摘，自非適法之上訴第三審理由。(二)原
判決於理由內說明：證人王馨自九十一年七月五日起至九十五年
三月十四日，因精神狀況有異先後至國軍桃園總醫院、馬偕紀念
醫院就診，經診斷為情感性精神分裂症、注意力缺損障礙等情，
有國軍桃園總醫院病歷用紙及診斷證明書、馬偕紀念醫院診斷證
明書在卷可參（見第一審卷第四八至五一頁）。再王馨於九十三
年二月十八日至國軍桃園總醫院精神科門診時，仍處於躁症狀態
，情緒高亢、無病識感，迄至九十四年七月二十六日再前往門診
，當時呈現嚴重聽幻覺、情緒低落、自殺意念。而王馨病情僅能
勉強控制，因其缺乏病識感，未能規則服藥治療，故病情起伏不
穩定，根據王馨於九十三年二月十八日最後一次至國軍桃園總醫
院就診所見，王馨仍處於情緒高亢狀態，後續又未規則治療，病
情極可能惡化，並出現聽幻覺。若王馨確屬於躁症狀態，且合併
有聽幻覺等精神病症狀，則不可能維持現實感及社會判斷能力，
是可聽得懂他人所言，但判斷、理解上會扭曲，然此一狀態並不
嚴重影響記憶力，故可能仍記得答話內容等情，有國軍桃園總醫
院九十五年六月六日醫樸字第０九五０００一二一一號函在卷可
佐（見第一審卷第一四四頁）。足見王馨雖患有精神疾病，然狀
況時好時壞，並非均處於發病狀況。又因王馨未持續就診，致精
神科醫師無法判斷九十三年八月二日之精神狀況，亦有馬偕醫院
九十五年五月十九日函覆在卷為憑（見第一審卷第一二九頁）。
則王馨於九十三年八月二日作證時，果確處於躁症狀態，並合併
有聽幻覺等精神症狀，此等狀況亦不影響其記憶力，自難以此推
認王馨作證時，不解具結意義及效果。衡以王馨當日作證時所言
，並無語無倫次、答非所問之情形，且於第一審亦證稱：知悉作
證及具結之意義與法律效果，其罹患之精神分裂症及躁鬱症，雖
對讀書及考試會有影響，但平常生活還好，九十三年八月二日作
證時，法官有要其朗讀結文，結文內容與第一審朗讀之內容相同
，當時作證時以為朗讀結文是法院之程序，沒什麼關係，而上訴
人稱與承辦法官很熟，故仍作不實之陳述，當時妄想會變成大明
星，只要給錢，就願意作證（見第一審卷第一六八頁、一七四頁
、一七六至一七七頁）。參以王馨於偵查中以被告及證人身分所
為歷次有關上訴人如何指導其陳述上訴人與乙○○間事宜，均相
符合，顯見王馨對於作證情節記憶清楚。況倘王馨當日病發至不
解法官告知之作證義務及責任，何以事後清晰記得當日之情形？
堪認王馨於九十三年八月二日在台灣士林地方法院家事法庭九十
三年度家護字第一九六號案件作證時，雖有精神障礙，但非不解
具結意義及效果，自非屬民事訴訟法第三百十四條第一項所規定
不得令具結之人至明。又原審勘驗上開民事事件九十三年八月二
日開庭之錄音光碟，以明瞭證人王馨有無踐行民事訴訟法第三百
十三條第二項朗讀結文之法定程式（見原審卷第一０九頁反面）
，於八分三十秒至四十八秒間，固無法聽到王馨朗讀結文之聲音
，然審判長當庭請書記官朗讀結文內容並計算時間，完成朗讀結
文之時間約十二秒，與錄音光碟間隔十八秒時間差異不大；且錄
音光碟未收錄王馨聲音，除錄音設備本身之問題，亦可能係因王
馨未對準麥克風朗讀所致，參以王馨於第一審結稱當時確有朗讀
結文，並清晰記憶結文內容與本案第一審朗讀內容相同，足證王
馨於九十三年八月二日作證當時，確有依法朗讀結文等語（見原
判決理由甲、一、乙、二(一)），經核於法並無不合，自屬原審採
證認事職權之適法行使，亦無上訴意旨(三)(四)所指之違背證據法則
或判決理由不備之違法。上訴意旨所指各節，或為單純事實之爭
執；或於原判決之主旨不生影響之事項任意指摘；或原審已加審
酌、論斷，屬原審得本於職權裁量之事項，已於判決內詳述其認
事採證及證據取捨、判斷之理由，為其職權之適法行使，核與法
律規定得為第三審上訴理由之違法情形，均不相適合，應認其上
訴違背法律上之程式，予以駁回。
據上論結，應依刑事訴訟法第三百九十五條前段，判決如主文。
中    華    民    國  九十八  年    九    月   三十   日
                      最高法院刑事第十二庭
                          審判長法官  黃  一  鑫
                                法官  張  春  福
                                法官  林  勤  純
                                法官  李  錦  樑
                                法官  陳  國  文
      本件正本證明與原本無異
                                      書  記  官
中    華    民    國  九十八  年    十    月    八    日
                                                      v


司法院資訊處製作；財團法人民間司法改革基金會備份。
